臺灣高等法院刑事裁定　　　　　　　　 94年度聲再字第350號
再審聲請人
即受判決人　　甲○○
上列聲請人因聲請再審案件，對於本院93年度上易字第794號，
中華民國93年6月23日第二審確定判決（原審台灣桃園地方法院
90年度易字第1160號，起訴案號：檢察署89年度偵字第9355號）
，聲請再審，本院裁定如下：
    主  文
再審之聲請駁回。
    理  由
一、聲請意旨略稱：
  (一)原確定判決認系爭土地自民國（下同）六十二年間即由告訴
    人羅龍雄占有使用，被告並無繼續耕種之事實，然依台灣省
    桃園農田水利會歷年之徵收單 (再證一) 觀之，本件系爭土
    地自六十三年至六十九年間之水費卻均係由周昌盛（即被告
    之父）所繳納，此顯與一般社會經驗法則不相符合，實則因
    周昌盛於六十二年與告訴人羅龍雄簽立合約書時，並未實際
    交付系爭土地；再徵諸被告請領休耕補助款部分，依桃園縣
    觀音鄉公所九十二年十月二十八日桃觀鄉農字第○九二○○
    一五九九四號函所檢附之個別稻作農戶資料檔及申請書，均
    可證明聲請人於系爭土地有繼續耕作之事實，是前揭台灣省
    桃園農田水利會歷年之水費徵收單自屬於足以動搖原確定判
    決之事實基礎而改為判決之新證據，而原審法院就桃園縣觀
    音鄉公所函所檢附之耕地明細表、申請書上所載土地面積，
    為何與原審法院所認定被告主張占有耕作之土地面積不同等
    情，未依職權詳加調查，即逕以「申請休耕補助款面積，顯
    然大於權利面積」為由，而為「難以此認定被告有繼續耕作
    事實」之認定，則其判決所據以認定之證據，即有重大瑕疵
    。
  (二)證人即受僱於告訴人羅龍雄在系爭土地上耕種之彭順興與廖
    傳景，均於原審證稱受僱於告訴人長達一、二十年，原審就
    該二證人之證詞真偽，未詳查其他證據以佐證，顯有應調查
    之證據未予調查之違法。
  (三)周昌盛與告訴人羅龍雄簽立退耕合約書後，被告尚有聲請續
    約登記，且經主管機關桃園縣觀音鄉公所核准後蓋有續約戳
    記，嗣於桃園縣政府耕地租佃委員會調處程序中，因對造徐
    海紅、徐鴻有、徐謝春妹兩次協調期日均未到場，而移送桃
    園地方法院審理，惟被告未遵期補正載有訴訟標的及其原因
    事實、應受判決事項之聲明等起訴狀，致起訴程式未完備而
    遭桃園地方法院裁定駁回，被告乃對告訴人提起返還土地之
    訴，以免被誤認無耕作權，事實上七十四年當時確實由被告
    耕作系爭土地，原審判決未察，其認定顯然有誤。
  (四)被告於原審已提出大法官會議釋字第七十八號作為抗辯，違
    反當時有效之耕地三七五減租條例第十七條規定者，依民法
    第七十一條之規定，周昌盛與告訴人間之耕作權放棄合約書
    依法應屬無效，則告訴人即非適法之占有權人，被告自屬有
    合法權源之人，原審判決就此缺而未論，顯然違法。
  (五)依實務見解，竊佔罪必須行為人主觀上基於竊佔之犯意，意
    圖為自己或第三人不法之利益，客觀上在他人不知情間占有
    他人之不動產，而侵害他人之支配權，若行為人欠缺主觀因
    素則不構成犯罪。本件告訴人既聲稱一直在系爭土地耕作，
    被告當不可能在告訴人不知情之情況下為竊佔行為，縱被告
    對於系爭土地權利有所誤認，被告主觀上亦係出於誤認或過
    失，依前揭說明，被告自不應構成竊佔罪責。被告因未發現
    前開證據，依刑事訴訟法第四百二十條第一項第六款聲請再
    審云云。
二、按刑事訴訟法第四百二十條第一項第六款所謂發見新證據，
    係指該項證據，事實審法院於判決前因未經發見，不及調查
    斟酌，至其後始行發見者而言。而證人陳述何為可採，事實
    審法院本得參酌其他相關證據為自由之判斷，苟無違經驗法
    則，即難指為違法（最高法院七十二年度台上字第三九七六
    號判例參照）。次按所謂「確實之新證據」，係就證據本身
    形式觀察，固不以絕對不須經過調查程序為條件，但必須顯
    然可認為足以動搖原有罪之確定判決，而為受判決人無罪、
    免訴、免刑或輕於原判決所認罪名之判決者為限。亦即該「
    新證據」須可認為確實具有足以動搖原確定判決，而對受判
    決人為更有利判決之「確實性」外，尚須具備該證據係在事
    實審法院於判決前已存在，因未經發現，不及調查斟酌，或
    審判時未經注意，至其後始行發現之「嶄新性」特質，二者
    均屬不可或缺，倘若未具備上開「確實性」與「嶄新性」二
    種聲請再審新證據之特性，即不能據為聲請再審之原因（最
    高法院九十年度台抗字第七一號裁定參照）。
三、經查：
  (一)再審聲請人即被告甲○○雖提出台灣省桃園農田水利會歷年
    之徵收單，以證明其於六十三年以後，在系爭土地確有繼續
    耕作之事實。查所提徵收單之徵收年度在六十三年至六十九
    年之間，係在事實審法院於判決前已存在之證據，且在原審
    未曾提出，可認為屬「新證據」無誤。惟依原判決認定之事
    實，聲請人之父周昌盛係系爭桃園縣觀音鄉茄苳坑對面惜小
    段一三０號土地 (嗣後分割出一三０之二、一三０之三號）
    三七五租約之承租人，嗣告訴人羅龍雄向地主徐金永購買新
    土地，羅龍雄乃於六十二年十一月十八日與周昌盛簽訂合約
    書，約定由周昌盛將耕作租約權利退耕，但一三０地號仍由
    周昌盛耕作，一三０之二號分割後則為農用道路，聲請人均
    未竊佔，僅竊盜系爭一三０之三地號之土地，有卷附九十三
    年度上易字第七九四號判決書可參。聲請人所提徵收單，真
    偽尚有待澄清，縱為真正，依徵收單之記載，僅有納費義務
    人、地址，會費、水池之記載，而周昌盛尚有耕作一三０地
    號之耕地，已如上述，則周昌盛上開徵收單所繳水費，究係
    繳納何一地號土地不明，且繳納水費與是否確有耕作權，原
    屬二事，代繳、誤繳，事所衡有，非經相當之調查，不能知
    其原委，即非「確實」之新證據，與刑事訴訟法第四百二十
    條第一項第六款之要件不符，自難據為聲請再審之理由。
  (二)至聲請人稱證人彭順興與廖傳景之證詞真偽有疑，惟證人之
    證詞是否可採，屬於事實審法院審酌採擇之職權，本院九十
    三年度上易字第七九四號刑事判決，亦就上開證言為適法之
    裁量認定，並於判決理由中詳述其認定之理由。聲請人復以
    其提起民事訴訟請求返還土地之原委、周昌盛與告訴人間之
    耕作權放棄合約書效力如何、以及其是否具有主觀不法之犯
    意與意圖等情，主張原審判決違法云云。惟上開事項，乃法
    律適用問題，與證據無關。上開事項均非聲請人於判決前所
    不知，未經發現，於事實審法院判決後始行發現之新證據，
    核與刑事訴訟法所定發現確實之新證據之「嶄新性」要件亦
    不相符。聲請人執為再審事由，於法自有未合。
  　綜上說明，再審聲請人所稱均非得以聲請再審之確實新證據
    ，本件再審聲請人所舉聲請再審之理由，核與刑事訴訟法第
    四百二十條第一項第六款規定之要件不符，其再審之聲請為
    無理由，應予駁回。
四、據上論結，應依刑事訴訟法第四百三十四條第一項，裁定如
    主文。
中　　華　　民　　國　　94　　年　　12　　月　　12　　日
　　　　　　　　　刑事第七庭審判長法　官  蔡秀雄
　　　　　　　　　　　　　　　　  法　官  蔡光治
　　　　　　　　　　　　　　　　  法　官  陳世宗
以上正本證明與原本無異。
不得抗告。
                                  書記官  何閣梅
中　　華　　民　　國　　94　　年　　12　　月　　13　　日
